臺灣臺南地方法院刑事判決　　　　　　　95年度易字第1525號
公　訴　人　臺灣臺南地方法院檢察署檢察官
被　　　告　甲○○○女　59歲.
選任辯護人　辛○○○律師
上列被告因詐欺案件，經檢察官提起公訴（九十五年度偵字第一
四四八九號），本院判決如下：
    主  文
甲○○○無罪。
    理  由
一、公訴意旨略以：甲○○○意圖為自己不法之所有，見己○、
    戊○○○、王郭、丙○等人年老可欺，竟於附表所示之時
    、地，佯以附表所示之各種理由分別向渠等詐騙如附表所示
    之金額得逞，嗣於民國九十五年八月廿八日中午時分，甲○○○至戊○○○位於台南市○○區○○路871巷154弄15號住
    處，欲重施故技並藉機竊盜時（竊盜部分另案偵辦中），為
    戊○○○通知其孫陳瑞發報警查獲，因認甲○○○涉有刑法
    第三百三十九條第一項之詐欺取財罪嫌。
二、按犯罪事實應依證據認定之，無證據不得認定犯罪事實，刑
    事訴訟法第一百五十四條第二項定有明文。故事實之認定，
    應憑證據，如未能發現相當證據，或證據不足以證明，自不
    能以推測或擬制之方法，以為裁判基礎。而認定不利於被告
    之事實，須依積極證據，茍積極之證據不足為不利於被告事
    實之認定時，即應為有利於被告之認定，更不必有何有利之
    證據。且刑事訴訟上證明之資料，無論其為直接或間接證據
    ，均須達於通常一般之人均不致有所懷疑，而得確信其為真
    實之程度，始得據為有罪之認定，若其關於被告是否犯罪之
    證明未能達此程度，而有合理懷疑之存在，致使無從形成有
    罪之確信，根據「罪證有疑，利於被告」之證據法則，即不
    得遽為不利被告之認定。最高法院分別著有三十年上字第八
    一六號及七十六年度台上字第四九八六號判例甚明。又檢察
    官就被告犯罪事實，應負舉證責任，並指出證明之方法。刑
    事訴訟法第一百六十一條第一項亦定有明文。因此被告並無
    自證無罪之義務，此乃無罪推定之原則。是以何項卷證資料
    有利於被告或不利於被告，應由擔任公訴角色之檢察官盡其
    舉證之義務，此乃上開法條規定公訴人於刑事訴訟程序進行
    中應盡之法定義務。故最高法院著有九十二年台上字第一二
    八號判例，闡明「刑事訴訟法第一百六十一條已於民國九十
    一年二月八日修正公布，其第一項規定：檢察官就被告犯罪
    事實，應負舉證責任，並指出證明之方法。因此，檢察官對
    於起訴之犯罪事實，應負提出證據及說服之實質舉證責任。
    倘其所提出之證據，不足為被告有罪之積極證明，或其指出
    證明之方法，無從說服法院以形成被告有罪之心證，基於無
    罪推定之原則，自應為被告無罪判決之諭知」之意旨甚明。
三、本件公訴人認被告甲○○○涉有詐欺罪嫌，無非以上揭事實
    ，業據告訴人己○、戊○○○、王郭、丙○等人指證明確
    ，且有證人丁○○、乙○○於偵查中到庭結證無訛，並有被
    告為掩飾外貌而戴附有面罩之帽子照片二張等資為依據。
四、訊據被告固坦承有於九十五年八月廿八日中午十二時三十分
    許，在台南市○○區○○路八七一巷一五四弄十五號戊○○○宅院中為警查獲乙節，惟堅決否認有前揭詐欺犯行，辯稱
    ：伊於上揭時日，前往台南市○○路八七一巷一五四弄十五
    號係為訪友，而非意圖行竊。且伊亦未曾於起訴書所載之時
    日先後向己○、戊○○○、王郭、丙○等人，依序分別詐
    騙款項新台幣（以下同）四萬元、一萬六千元、一萬元及一
    萬元等語。
五、經查：
（甲）證據能力之認定：
  (一)按被告以外之人於審判外之言詞或書面陳述，除法律有規定
    者外，不得作為證據；又證人、鑑定人依法應具結而未具結
    者，其證言或鑑定意見，不得作為證據，刑事訴訟法第一百
    五十九條第一項、第一百五十八條之三分別定有明文。查證
    人己○、戊○○○、王郭、丙○於警詢中經司法警察官、
    司法警察詢問後所為之證述，係被告以外之人於審判外之陳
    述，且經被告暨辯護人於準備程序中明示不同意作為證據（
    本院卷第十九頁）；而證人己○、戊○○○、丁○○、乙○○於偵查中經檢察事務官詢問後所為之證述，除上開情形外
    ，又未經具結（核交卷第三頁至第四頁、第八頁至第九頁）
    ，而檢察官亦未證明上開證人於警詢中及偵查中之陳述具有
    刑事訴訟法第一百五十九條之二所示「具有較可信之特別情
    況」之回復證據能力之外部情況要件，是上開證人於警詢及
    偵查中之證述，應不得採為本案證據（惟仍得作為彈劾證據
    之用）至明。
  (二)另被告暨辯護人於準備程序中對於卷內其餘證據之證據能力
    則均不爭執（本院卷第十九頁），本院審酌上揭證據均無法
    定不得作為證據之情形，應認均具有證據能力，附此敘明。
（乙）實體部分：
  (一)告訴人之告訴，係以使被告受刑事訴追為目的，是其陳述是
    否與事實相符，仍應調查其他證據以資審認，最高法院五十
    二年度台上字第一三００號著有判例。又證人指證犯罪行為
    人，我國現行法律並未明文規定應以何種方式進行，目前實
    施刑事訴訟之警察、檢察官及法官進行此項程序，大都將犯
    罪嫌疑人或被告一人帶至證人面前，或向證人提示犯罪嫌疑
    人或被告一人口卡片或相片，令證人指證；此等由證人與犯
    罪嫌疑人或被告一對一、或向證人提示犯罪嫌疑人或被告單
    一照片或口卡片之指證方式，雖未違反現行法律之規定，而
    不能謂其不合法，但因其具有被指證者即為犯罪行為人之強
    烈暗示性，證人常受影響，以致指證錯誤之情形屢屢發生，
    甚至造成無辜者常被誤判有罪，其真實性極有可疑。又現行
    刑事訴訟法既無禁止被害人於公訴程序為證人之規定，自應
    認被害人在公訴程序中具有證人適格（即證人能力），然被
    害人與一般證人不同，其與被告處於絕對相反之立場，其陳
    述之目的，在使被告受刑事訴追處罰，內容未必完全真實，
    證明力自較一般證人之陳述薄弱。故被害人縱立於證人地位
    而以前揭方式為指證及陳述，且其指證、陳述無瑕疵可指，
    仍不得作為有罪判決之唯一依據，應調查其他證據以察其是
    否與事實相符，亦即仍須有補強證據以擔保其指證、陳述之
    真實性，始得採為斷罪之依據（最高法院九十四年度台上字
    第四七八號、九十四年度台上字第六五九四號、九十五年度
    台上字第一六七六號、九十六年度台上字第一一六八號判決
    可資參照）。
  (二)證人即承辦本件之警員乙○○於本院審理時到庭詰問時證稱
    ：（警卷第九頁上面的第一張照片是否請被告配合戴上讓被
    害人指認的？）是的。（這幾位筆錄都是你做的？）我有作
    兩份筆錄。（這兩份在警詢中之筆錄，被害人顯然陳述的還
    清楚，為何被害人到法庭後的陳述就不是很清楚？）我在問
    筆錄之前有先瞭解被害人的整個情形，一直到確定他們的意
    思之後才作筆錄，因為他們年紀太大了，講話會顛顛倒倒。
    ‧‧（你們只查獲戊○○○被翻箱倒櫃及被騙的那件，後來
    如何查到其餘的三件？）當時是因為戊○○○跟我說他被騙
    過錢，且又聽說當時的村莊有其他被騙錢的事情，然後我就
    請村長廣播，之後就有很多人來指認，其中有辦法明確指認
    被告的就是移送的四件等語（本院卷第五六頁至六十頁）。
    依此，本件之指認程序，不僅未依「真人列隊」方式為之，
    且僅由被告單獨一人，並命被告穿著被害人被騙當日類似歹
    徒穿著之衣物供被害人指認，被告既非當地知名人士，亦與
    被害人等並非熟識，且又非詐騙之時即被逮捕之現行犯或準
    現行犯，而行騙之時固係與被害人近距離之接觸惟被告詐騙
    時間極短，以被害人等之高齡，又如何在行騙者頭戴帽子並
    蒙面之情形下，事後僅憑體格及頭巾連口罩之樣式及顏色相
    同，即逕以認定係被告所為？是此單一指認式的指證，對被
    害人而言，顯然具有被指證者即為犯罪行為人之強烈暗示性
    至明。
  (三)其次，證人即被害人己○於本院審理時到庭詰問時證稱：（
    是否在九十五年八月廿八日下午在派出所指證被告係騙你四
    萬元的歹徒，並指稱被告騙你當天所戴的口罩、安全帽及機
    車的樣式跟廿八日所查獲的人所騎的機車及帽子都完全一致
    ？）是的，但因當天（即行騙那日）他是戴著口罩、安全帽
    ，所以我也不敢確定。‧‧（被告八月廿八日當天所騎的機
    車是否與他騙你錢時所騎的機車？）我沒有看到他騎的是什
    麼機車。（既然你不知道他騎什麼機車，為何警察叫你指認
    他時，你陳述被告所騎的機車及穿著跟被告騙你錢的那天所
    騎的機車與穿著是相同的？）我是以被告戴著草帽及布巾相
    同來指認的。‧‧（那個人如何騙你？）那個人說我弟弟在
    工作場所受傷，已經送到新樓醫院需要買血，買血費用要五
    萬元，但我身上只有四萬元，那個人就拿走我的四萬元之後
    就騎著機車走了。‧‧（你的四萬元是如何來的？）那是我
    平常放在身邊要幫我母親買尿布及看診用的。‧‧那個人的
    眼神與在庭律師一樣，所以我不敢認他，因為我認不出來。
    ‧‧（那個騎機車的女人是頭戴帽子毛巾連身的口罩？）是
    的。‧‧（騙你錢的人與此相片中的人是否一樣？）帽子是
    相類似的，但當天那個人所穿的衣服不一樣，所以人我不敢
    確定。我看此相片中的人其眼睛與被告很相似。‧‧（之前
    是否見過那個騙你的人？）那個人我沒有看過。‧‧（現在
    是否能指認此人？）無法，沒有印象了等語明確（本院卷第
    三九頁至第四三頁）。衡以證人己○於警詢時亦僅陳稱：（
    騙我之人）所騎機車與所戴帽子與被告（被查獲之日）所騎
    機車與所戴帽子完全一樣（警卷第四頁）；於偵查中到庭證
    稱：（對妳詐騙之人是否就是王黃至蘭？）我不確定，因為
    當天她有戴面罩, 我認為騙我的人眼睛跟在庭的被告眼睛很
    像等語（偵查卷第四頁第五行至第六行），準此，證人己○
    既僅憑草帽及布巾相同來指認的。而上開草帽及布巾於海邊
    巿鎮又係極普遍之物，並無類別上之特殊性足以特定，自難
    據此逕以認定即係被告所為至明。
  (四)被害人即證人丙○於本院審理時到庭詰問時證稱：（是否在
    95年8月21日上午10時30分於台南市○○路172巷5號被騙一
    萬元？）是的，這是我家，那個人拿鱸魚及兩杯豆花來我家
    ，但我不要，而且我也不吃豆花，然後那個人就搭在我的肩
    膀上說豆花沒關係啦，我才吃了一杯豆花，吃了之後，那個
    人就告訴我說我兒子犯票據法，需要八至十萬元解決，我說
    我身上只有一萬元而已，我就把我僅有的一萬元給那個人，
    那個人拿了錢之後就走了。（那個人是男的或是女的？）是
    女的。（幾歲？）大約五、六十歲。（那個人身形為何？）
    比我高，體型和我差不多。（那個人你現在是否認得？）大
    概。‧‧（騙你的女人也是戴帽子嗎？）是的，有戴帽子連
    毛巾口罩。（那個女人的頭髮長度為何？）長頭髮。（那個
    女人的身形與在庭被告有何不同？）差不多。（那個戴帽子
    、口罩騙你錢的人，是如何去的？）騎機車。（機車是何顏
    色？）米白色。‧‧（你在警詢中所述「那個騙我錢的人是
    女的，年紀差不多五、六十歲，戴斗笠，沒有蒙面」？）那
    個人騙我錢的時候有蒙面，不是戴斗笠。（你在第二次時如
    何指認那個人？）看體格，且頭巾連口罩也是一樣的。〔（
    提示偵查卷第九頁）那天向你騙錢的人所戴的帽子及頭巾是
    否與相片中相同？〕是的（本院卷第五三頁至第六一頁）。
    衡以證人丙○於警詢時亦僅陳稱：（被何人所騙？）我不知
    道等語（警卷第七頁）。準此，被告與證人丙○並非熟識，
    以證人丙○年近八十歲之高齡，又如何在行騙者頭戴帽子並
    蒙面之情形下，事後僅憑體格及頭巾連口罩相同，即逕以認
    定係被告所為？何況，被告之體格以國人身材而言（如警卷
    九頁照片），係屬中等普遍之身材，並無特殊之處。而上開
    草帽及布巾於海邊巿鎮又係極普遍之物，業如上述，是證人
    丙○上述單一指認式的證述，揆諸上開判決意旨，其真實性
    極有可疑！
  (五)被害人即證人戊○○○於本院審理時到庭詰問證稱：（那個
    向你騙錢的人是幾歲人？）大約六十歲左右。（那個人是如
    何去你家的？）騎機車來的。（那個人當天所騎的機車及穿
    著為何？）那個人騎白色的機車，那個人有戴著帽子及面罩
    ，後來與我講話，然後就拿走錢了。（第一次那個人向你拿
    錢時穿著為何？）是一個穿著白花色衣服的人。（第一次向
    你拿錢時是否有戴著口罩及帽子？）有。（那個人拿錢之後
    就離開了？）是的。（是否認識那個人？）我不認識。‧‧
    （請回頭再看一下被告，此被告是否就是向你騙錢且在你家
    翻箱倒櫃的人？）是的。（為何那麼肯定是在庭被告？）就
    是她沒有錯，因為她的眼睛、身材及講話的聲音都一樣。‧
    ‧（還有誰看到被告騙你錢、在你家翻箱倒櫃？）沒有，但
    第二次翻箱倒櫃時現場並沒有人但丁○○當時在他家亦即我
    家隔壁，我就叫丁○○去叫我的孫子。‧‧（你說第一次你
    被騙錢時丁○○有在你家？）沒有。‧‧（你是否認識在庭
    被告？）我不認識，且在九十五年八月廿八日之前我也沒有
    看過他。（當時被告有戴著帽子及口罩，你為何知道就是她
    ？）我看得出來，身材、眼神很相似等語（本院卷第四三頁
    至第四八頁）。據此，被告與證人戊○○○互不認識，以證
    人戊○○○年近八十四歲之高齡，又如何在行騙者頭戴帽子
    並蒙面且身材並無明顯特徵之情形下，事後僅憑身材、眼神
    、聲音相同，即逕以認定係被告所為？是證人戊○○○上述
    單一指認式的證述，顯然具有被指證者即為犯罪行為人之強
    烈暗示性，揆諸上開判決意旨，其真實性亦屬可疑！
  (六)至證人丁○○於上開行騙之時地並未在場，業據上開證人證
    述明確，而證人丁○○於本院審理時到庭詰問更證稱：（戊○○○第一次被騙錢的時候有無告訴你？）沒有，且我也沒
    有聽別人說過。（既然你說你沒有聽說過戊○○○被騙過錢
    ，為何剛才我問你的時候，你會說「那個女人」又來了？）
    沒有聽說過。‧‧（為何在警詢、偵訊中都肯定是被告去向
    戊○○○騙錢的人？）我沒有說是被告向戊○○○騙錢，我
    是說我第一次有看到被告騎的機車，第二次被告被抓的時候
    所騎的機車跟那個人一樣。‧‧（你何時知道戊○○○被騙
    壹萬六千元？）是戊○○○被騙錢之後，戊○○○跟他的孫
    子說，然後我聽到的。（九十五年八月十八日那天是否有看
    到向戊○○○騙錢的人？）我只有看到那個人牽那部機車，
    當時那個人有戴口罩、帽子。（是否知道那個人身形為何？
    ）我不清楚等語（本院卷第四九頁至第五三頁）。準此，證
    人丁○○上開事後聽聞之證述自難採信。
  (七)另證人王郭於本院審理時固到庭證稱：（是否在九十五年
    八月廿一日早上在安南區的菜市場被騙錢？）是的。（是被
    何人騙錢？）是女的，（告訴人當庭用手指）就是在庭被告
    。（那個女的總共騙你多少錢？）一萬元的老人年金及四斤
    半的香腸。（騙你的那個女人是幾歲人？）大約五十歲左右
    。（那個女人的穿著是否還記得？）時間太久，我忘記了。
    她有戴一頂帽子。（有無蒙面？）只有戴帽子而已，但頭巾
    沒有拉上來，可以看到整個臉。‧‧（那個女人如何騙你錢
    ？）當時我把錢及香腸放在手提袋挽在手上，她碰到我，對
    我說她也是住在我兒子所住的社區，要用機車載我回家，說
    用手這樣拿錢很危險會被搶走，我就把錢及香腸放在機車的
    腳踏板上，然後我就坐上她的機車，她載我到海尾寮那邊有
    一個魚塭，她說她要去抓魚，叫我下車，我下車之後，她就
    把車子騎走了。（你在警詢時說你把錢放在手上？）我錢沒
    有放在手上，我是放在手提袋裡面，那裡面還有其他證件。
    （你的老人年金一個月領多少？）一個月領5000元，我兩個
    月領一次。（你的手提袋裡丟了哪些東西？）現金一萬元、
    印章、存摺、鑰匙。（存摺是否有去聲請補發？）有。（存
    摺簿裡的金錢是否還在？）還在。（那天騙你錢的那個人是
    否就是在庭的這個人？）沒錯，就是她。‧‧（九十五年八
    月廿一日騎機車載你的那個人，你是否見過？）我只有在那
    一天第一次見到她。（你被她載之前，與她談多久的時間？
    ）我當時在等車，她騎機車來就跟我說要載我，我就上車了
    。從我跟她談話到載我到海尾寮時大約有十幾分鐘。（你如
    何坐機車？）我是跨坐，然後抱住被告。我們兩個都沒有戴
    戴安全帽。（你視力如何？）很好，我不用戴眼鏡，而且我
    的記憶很好，四、五十年的姊妹淘沒見面，我一見面就能一
    眼認出等語（本院卷第一一一頁至第一一五頁）。準此，被
    害人王郭固因曾近距離與行騙歹徒照過面（未蒙面），且
    堅決指稱被告即是行騙之歹徒無訛，惟查被害人王郭所述
    被騙之日並無任何報案紀錄，事後亦未查扣到任何贓物，是
    其究竟有無被騙及被騙金額究係多少？並無其他證據足資證
    明。何況，縱令被害人上開所述屬實，顯見被害人並未交付
    金錢予行騙之人，而係行騙之人乘其不備而將其放置於機車
    踏板上之財物載走，衡情應係乘人不備取人財物之搶奪罪，
    顯與詐騙使人交付財物之詐欺罪構成要件有違，而其基本犯
    罪事實不相同，本院亦無從變更起訴法條逕予審理自明。
  (八)綜稽上述，本件被害人戊○○○、王郭、丙○、己○在警
    訊及偵審中雖一再指證、陳述被告詐騙其等之財物，但被告
    始終堅決否認，且依卷內台南巿警察局第三分局土城派出所
    偵訊戊○○○、王郭、丙○、己○之筆錄及偵審筆錄記載
    ，實施訊問戊○○○、王郭、丙○、己○之警察即證人乙○○，係將被告一人帶至戊○○○、王郭、丙○或己○面
    前，令戊○○○、王郭、丙○或己○指證，再由戊○○○
    、王郭、丙○或己○陳述犯罪行為人之長相特徵、穿著及
    被害情形，檢察官亦由被告一人在被害人等之面前或提示穿
    著類似行騙歹徒帽子及頭巾之被告一人照片，令被害人等指
    證，即實施本件訴訟程序之警察、檢察官均以真實性極有可
    疑之被害人與被告一對一或提示被告穿著類似行騙歹徒帽子
    及頭巾之單一照片令被害人辨認之方式，進行指證（警卷第
    三頁至第九頁、偵查卷第三至第十頁）。除此之外，檢察官
    就被害人等在警訊及偵審中指證、陳述被告詐騙其財物等犯
    罪事實，並未提出任何足以令人確信其為真實之補強證據，
    上開證人之指證既係在具有被指證者即為犯罪行為人之強烈
    暗示性下所為，其等證詞自難遽採。被告所辯尚非顯違常情
    ，洵堪採信。
六、據上所陳，本件依調查所得證據尚不足以證明被告確有上開
    詐欺之犯行。此外，復查無其他積極證據足資證明被告有前
    述犯行，揆諸首開說明，犯罪尚屬不能證明，應為無罪之諭
    知。
據上論斷，應依刑事訴訟法第三百零一條第一項，判決如主文。
本案經檢察官庚○○到庭執行職務。
中　　華　　民　　國　　96　　年　　6　　月　　13　　日
　　　　　　　刑事第五庭    審判長法　官  沈揚仁
                                  法  官　鄭文祺
                                  法  官　張婷妮
以上正本證明與原本無異。
如不服本判決應於送達之日起10日內向本院提出上訴狀。
　　　　　　　　　　　　　  　　　書記官　劉晴芬
中　　華　　民　　國　　96　　年　　6 　　月　　13　　日
附表
┌──┬────┬─────┬───────┬─────────┬─────┐
│編號│被害人  │時間      │地點          │詐騙理由          │受騙金額  │
├──┼────┼─────┼───────┼─────────┼─────┤
│一  │戊○○○│95年8月18 │台南市安南區城│被害人之兒子在魚塭│一萬六千元│
│    │        │日上午10時│北路871巷154弄│要出貨，需要拿三萬│          │
│    │        │許        │15號          │元。              │          │
├──┼────┼─────┼───────┼─────────┼─────┤
│二  │己○    │95年8月16 │台南市安南區城│被害人之弟弟在工作│四萬元    │
│    │        │日上午10時│北路961號     │場所受傷需要輸血，│          │
│    │        │許        │              │需買血費五萬元。  │          │
├──┼────┼─────┼───────┼─────────┼─────┤
│三  │王郭  │95年8月21 │台南市安南區城│佯稱要載被害人回家│一萬元    │
│    │        │日上午9時 │西街一段菜市場│，命被害人將錢放在│          │
│    │        │30分許    │              │被告機車上後，將錢│          │
│    │        │          │              │取走。            │          │
├──┼────┼─────┼───────┼─────────┼─────┤
│四  │丙  ○  │95年8月21 │台南市安南區城│佯稱被害人之兒子犯│一萬元    │
│    │        │日上午10時│北路172巷5號  │票據法，需錢繳罰金│          │
│    │        │30分許    │              │，不然會被關。    │          │
└──┴────┴─────┴───────┴─────────┴─────┘
